臺灣高等法院臺南分院民事判決　　94年度家上字第91號
上 訴 人　甲 ○ ○
被上訴人　乙○○○
上列當事人間請求離婚事件，上訴人對於中華民國94年9月8日台
灣台南地方法院94年度婚字第 562號第一審判決提起上訴，本院
於94年12月6日言詞辯論終結，茲判決如下：
    主  文
上訴駁回。
第二審訴訟費用由上訴人負擔。
    事  實
甲、上訴人方面：
一、聲明：(一)原判決廢棄。(二)請判准兩造離婚。(三)第一、二審訴
    訟費用由被上訴人負擔。
二、陳述：除與原判決記載相同者，茲引用之外，補稱：
　　兩造於民國（下同）62年 8月24日結婚，因被上訴人從小嬌
　  生慣養、無理取鬧，兩造婚後實無法相處。證人即兩造之女
    丙○○所言不實，當初上訴人於婚後一個月說服被上訴人居
    住台北並開店經營成衣生意，因南部有事須前往處理，翌日
    晚上被上訴人竟故意酒醉倒地，經店員通知上訴人，上訴人
    始知情。而證人丙○○當時尚未出生，如何能知道此事。其
    又稱上訴人有外遇，並賣屋、遺棄其與被上訴人等語，並不
    實在。當時上訴人乃貸款供證人丙○○出國唸書，因逢當時
    經濟不景氣致投資週轉失靈，無力繳納貸款，不得已賣屋還
    款，上訴人並因此得到憂鬱症。證人丙○○所言乃扭曲事實
    ，不足採信。
三、證據：援用第一審所提證據，並提出診斷證明書、切決書（
    切結書）等影本各乙份。
乙、被上訴人方面：
一、聲明：(一)上訴駁回。(二)第二審訴訟費用由上訴人負擔。
二、陳述：除與原判決記載相同者，茲引用之外，補稱：
　(一)兩造從六年前即沒有共同生活，已無感情，上訴人所提出之
  　切結書係因被上訴人遭上訴人逼迫始簽名於上。
　(二)83年兩造分房原因，係因上訴人有外遇，我怕他傳染病給我
  　，他告訴我裡面也要，外面也要，我不願意所以才分房，但
    為了小孩所以才沒有馬上離婚，上訴人訴請判決離婚，但我
    並沒有錯，並不同意離婚。
　(三)我曾見到他與其他女人在房間睡在一起，並且聽到他跟對方
  　說待與我離婚後就娶她。
三、證據：援用第一審所提證據。
丙、本院依職權傳訊證人丙○○到庭說明。
    理  由
一、上訴人於原審起訴主張：兩造自從結婚後，因個性及想法不
    合，感情不睦，常為細故而爭吵，十年前協議分居迄今，兩
    造已無法再營共同生活，婚姻難以維持，為此依民法第一千
    零五十二條第二項之規定提起本訴，訴請法院判決離婚（原
    審判決駁回上訴人之訴）。
二、被上訴人則以：自認兩造間已無感情，多年來兩造亦未共同
    生活，惟上訴人提出之切結書，被上訴人係遭上訴人逼迫始
    簽名於上。83年兩造所以分房，係因上訴人發生外遇，被上
    訴人怕遭上訴人傳染病菌才分房，但為了小孩，所以才沒有
    馬上辦理離婚，上訴人以此理由訴請判決離婚，但過失責任
    在於上訴人，被上訴人並無過失，因此不同意判決離婚等語
    ，資為抗辯。
三、上訴人主張：兩造於62年8月24日結婚，婚後因感情不睦，
    83年起兩造不再同房，86年兩造協議分居，雙方已無夫妻感
    情，兩造均無法復合之事實，業據上訴人於原審提出戶籍謄
    本、於本院提出切決書（切結書）各乙紙為證（原審卷第5
    頁、本院卷第8頁），復為被上訴人所不爭（本院卷第17頁
    ），兩造分房、分居多年之事實，堪信真正。
四、按「有前項以外之重大事由，難以維持婚姻者，夫妻之一方
    得請求離婚。但其事由應由夫妻之一方負責者，僅他方得請
    求離婚。」民法第1052條第2項前段定有明文。又「婚姻乃
    一男一女之兩性結合，以組織家庭，共同生活為目的。故有
    足以破壞共同生活或難以維持共同生活之情事發生，允宜許
    其離婚以消滅婚姻關係。民國七十四年六月三日修正公布之
    民法親屬編，就裁判離婚之原因，為應實際需要，參考各國
    立法例，增設民法第一千零五十二條第二項，明定有同條第
    一項以外重大事由，難以維持婚姻者，亦得請求離婚。是對
    於家庭生活之美滿幸福，有妨礙之情形，即得認其與此之所
    謂難以維持婚姻之重大事由相當。」，亦有最高法院79年度
    台上字第1040號判決足參。查兩造於62年8月24日結婚，自
    83年起分房，86年起分居迄今，兩造均無再復合之意願，業
    見上述，上訴人主張兩造婚姻難以維持，固屬有據。
五、惟民法第1052條第2項但書另規定「難以維持婚姻之重大事
    由應由夫妻之一方負責者，僅他方得請求離婚」，本條規定
    之意旨，係因如肯定有責配偶之離婚請求，無異承認恣意離
    婚，破壞婚姻秩序，且有背於道義，尤其違反自己清白（cl
    -ean hands)之法理，有欠公允，同時亦與國民之法感情及
    倫理觀念不合，因而採消極破綻主義。倘該重大事由，夫妻
    雙方均須負責時，應比較衡量雙方之有責程度，僅責任較輕
    之一方得向責任較重之他方請求離婚，如有責程度相同時，
    雙方均得請求離婚，始屬公允，是責任較重之一方應不得向
    責任較輕之之他方請求離婚（最高法院94年度台上字第115
    號判決參照）。被上訴人抗辯「兩造於86年2月20日簽訂之
    協議書，被上訴人係遭上訴人脅迫才簽名的；因上訴人有外
    遇，被上訴人怕遭上訴人傳染，所以被上訴人於83年開始與
    上訴人分房嗣分居，兩造雖難以維持婚姻，惟過失在於上訴
    人，被上訴人並無過失」等語，因此本案應審究重點，在於
    上訴人與被上訴人間，何人對於兩造難以維持婚姻具有過失
    ？如雙方均有過失時，何人過失責任較重？經查：
　(一)上訴人主張兩造係協議分居，並提出兩造於公元1997年（民
  　國86年）2月20日書立之切決（結）書為證；查上開切決（
    結）書內容載明「本人甲○○與妻乙○○○因思想及個性不
    合，本人提議離婚，而妻乙○○○提出之條件，本人現時無
    法接受，但雙方同意分居生活，在未離婚之前，其男女各方
    面之私生活之行為，互不干涉對方，並放棄一切法律上抗辯
    權，為空口無憑，特立此據證明。PS、夫妻之任何一方，不
    得將第三者帶入屋內同居」，此經本院查核屬實在卷（本院
    卷第8頁），被上訴人對伊簽名之真正並不爭執，固堪信真
    正。
　(二)被上訴人抗辯上開切結書簽名係遭上訴人之逼迫，並舉兩造
  　所生之女丙○○為證，本院審理時，審判長訊問證人丙○○
    「（妳是否知道妳父母簽切結書談分居之過程？）答稱：我
    當時不在場，我下課回家問我媽媽在哭什麼，我媽說我爸爸
    逼她簽切結書，我媽還說爸爸罵她說他已經不想跟她在一起
    了，為什麼還那麼不要臉死纏著他．．我問我媽簽了沒有，
    我還罵我媽媽說為何要簽，她說沒有辦法，被爸爸逼」，核
    與被上訴人於本院審理中之供述「我是被他逼的，沒有辦法
    才簽的，我曾跪求他1、2小時，希望他能讓我照顧到我最小
    女兒畢業後，我自然會離開他，但他就是不答應」、「我有
    告訴我小女兒丙○○，當天下課回來，看我臉色不好，問我
    發生何事，我才跟她講」內容大致相符，（本院卷第44頁）
    。按證人丙○○係兩造之女，與雙方均有密切血緣關係，衡
    情證人丙○○應無偏袒任何一方或編造不實內容之理，本院
    認被上訴人抗辯切決（結）書係遭上訴人逼迫而簽名，堪可
    採信。
　(三)兩造自承自83年以來，即未曾同房同床，何以分房分床原因
  　，上訴人雖主張係被上訴人很難相處所致（本院卷第36頁）
    ，惟證人即兩造之女丙○○到庭證稱「（你父母感情不佳原
    因？）我爸爸有外遇，我看過很多次」、「我爸爸有一次到
    加拿大來，叫我不用去接機，我特地蹺課去機場，看到他和
    一個女人下飛機，一起走出去，而且我爸爸當天也沒有回家
    」、「過幾天，我爸爸另外在外租房子，又回到家裡拿走枕
    頭棉被，．．很湊巧我爸爸向我同學的爸爸租房子，我才知
　  道他跟別的女人住在一起。我起先不知道，後來我同學有向
    他人說我爸爸與人同居。」、「剛開始我不敢講爸爸外遇的
    事，後來才告訴我媽」、「我去我爸爸租房子的地方，有看
    到我爸爸躺在床上，那個女人在換衣服。」、「爸爸和媽媽
    吵架原因就是爸爸有外遇，爸爸還說要與媽媽離婚，說我們
    三個女兒都是賠錢貨，他都不要我們。」、「爸爸常不在家
    ，媽媽也無法跟他同房。」、「（外遇時間）民國83年間，
    事實上在81年我們全家移民加拿大前，我爸爸在台灣就有外
    遇，對象是他的店員，我曾看見他們在床上，因為他們門沒
    有關好，我看見我爸爸在摸那店員的大腿。」、「我確實有
    看到才講，我不會講謊話」（本院卷第36頁至第38頁）。即
    上訴人亦自承「大約五年前，有一個我在YMCA英文班的同學
    和我一起去加拿大擬停留一個月學英文，我們有一起去租一
    個朋友的房子，但我們並沒有同住一起．．」，足見證人丙
    ○○所述上訴人在外與他人同居，並非出於捏造。依上事證
    ，亦足證明被上訴人所述「83年兩造分房原因，係因上訴人
    有外遇，我怕他傳染病給我，他告訴我裡面也要，外面也要
    ，我不願意所以才分房。」之事實係屬真正，被上訴人主張
    兩造所以自83年起分房分居，原因係上訴人有外遇所導致，
    應堪認定。
　(四)末按「夫妻互負同居之義務。但有不能同居之正當理由者，
  　不在此限。」，為民法第1001條所明定。又「按夫妻固互負
    同居之義務，但如夫在外與人同居，不供給妻之生活費用，
    致妻不能不外出謀生，自應認有民法第一千零一條但書所稱
    不能同居之正當理由。」，並有最高法院76年度台上字第21
    7號判決足資參照。茲查上訴人自81年起即有外遇，業據兩
    造之女丙○○證述在卷，經核與被上訴人所述內容大致相符
    ，已見前述。從而，被上訴人以上訴人違反夫妻忠實之義務
    及恐遭上訴人傳染病菌為由，自83年間起拒絕履行夫妻同居
    之義務，依上說明，應認有不能同居之正當理由。復因上訴
    人之外遇行為，係導致兩造因而長久分居之原因，其過失責
    任應歸責於上訴人，要屬無疑。至於上訴人於87年間逼迫被
    上訴人簽署分居協議書，係仍在兩造原分居狀態延續中，惟
    並非造成兩造婚姻難以維持之原因，上訴人主張兩造難以維
    持婚姻，係雙方協議分居之結果，洵無理由。
六、綜上所述，兩造自83年起所以分房分居，係因上訴人有外遇
    導致被上訴人拒絕履行同居義務，依前揭說明，被上訴人未
    與上訴人同居，應有法律上之正當理由，而此項兩造難以維
    持婚姻之原因，應歸責於上訴人，被上訴人並無過失。至於
    上訴人於87年間逼迫被上訴人簽署分居協議書時，係原分居
    延續之狀態，並非新發生婚姻難以維持之原因。原審判決駁
    回上訴人在第一審之訴，核無違誤，上訴意旨指摘原判決不
    當，求為廢棄改判，非有理由，應予駁回。
七、本件事證已臻明確，兩造其餘攻擊防禦方法及證據資料，核
    與本件判決結果不生影響，不予一一論述，併予敘明。
結論：本件上訴無理由，依民事訴訟法第四百四十九條第一項、
第七十八條判決如主文。
中　　華　　民　　國　　94　　年　　12　　月　　20　　日
    　　　　　　民事第三庭　　　審判長法　官　陳光秀
　　　　　　　　　　　　　　　　　　　法　官　徐宏志
    　　　                            法　官  曾平杉
上為正本係照原本作成。
如對本判決上訴，須於判決送達後20日內向本院提出上訴狀，未
表明上訴理由者，應於上訴後20日內，向本院提出理由書（須附
繕本）。
中　　華　　民　　國　　94　　年　　12　　月　　22　　日
                                      書記官  葉秀珍
                                                 K
